【裁判字號】    99,簡上,35
【裁判日期】    990730
【裁判案由】    塗銷所有權移轉登記 等
【裁判全文】
臺灣高雄地方法院民事判決              99年度簡上字第35號
上  訴  人  己○○
            戊○○○
共      同
訴訟代理人  蔡鍚欽律師
            李建宏律師
被上訴人    聯邦商業銀行股份有限公司
法定代理人  乙○○
訴訟代理人  甲○○
            丁○○
            丙○○
上列當事人間請求塗銷所有權移轉登記事件，上訴人對於民國98
年11月27日本院鳳山簡易庭98年度鳳簡字第978 號第一審判決提
起上訴，本院於民國99年7 月14日言詞辯論終結，判決如下：
    主      文
上訴駁回。
第二審訴訟費用由上訴人負擔。
    事實及理由
一、被上訴人起訴主張：上訴人己○○現積欠被上訴人信用卡消
    費款新即幣（下同）237,80 8元，及其中228,836 元自民國
    98 年5月15日起至清償日止，按週年利率19.99%計算之利息
    未清償。詎上訴人己○○為逃避強制執行，竟於95年3 月8
    日將其所有坐落高雄縣鳳山市○○段1323-6地號（權利範圍
    ：10000 分之396 ）、0000-000地號（權利範圍全部）、00
    00 -000 地號（權利範圍全部）土地及其上建物建號第4186
    號即門牌號碼高雄縣鳳山市○○街25號房屋（權利範圍全部
    ，下稱系爭不動產）贈與其配偶即上訴人戊○○○，並於同
    年3 月28日以夫妻贈與為登記原因向高雄縣鳳山地政事務所
    辦理不動產所有權移轉登記。惟上訴人己○○於贈與及辦理
    移轉系爭不動產所有權時尚積欠被上訴人189,602 元及利息
    未清償，堪認其移轉系爭不動產所有權之行為已致其陷於無
    清償能力之情形，而有害及被上訴人之上開債權，因上訴人
    己○○前有申請債務協商，至98年4 月份毀諾，被上訴人在
    98 年9月30日調閱系爭不動產之異動索引資料才得知上情，
    被上訴人自得聲請法院撤銷上訴人己○○、戊○○○間之無
    償贈與行為及移轉系爭不動產所有權之物權行為，爰依民法
    第244 條第1 、4 項之法律關係提起本訴等語。並聲明：(一)
    上訴人間就系爭不動產所為之贈與行為及移轉所有權登記行
    為應予撤銷。(二)上訴人戊○○○應將系爭不動產之所有權移
    轉登記塗銷。
二、上訴人於原審則以：上訴人移轉系爭不動產所有權時，並未
    違約，且上訴人己○○將系爭不動產贈與上訴人戊○○○，
    未因而陷於無資力，自未害及被上訴人之債權等語，資為抗
    辯。並聲明：駁回被上訴人之訴。
三、原審審理結果，准被上訴人全部請求。上訴人不服，提起上
    訴，另於本院補稱：上訴人己○○於95年3 月8 日移轉系爭
    不動產後仍依債務協商之約定繳款，顯見上訴人己○○贈與
    系爭不動產予上訴人戊○○○時，並無陷於無資力之情況；
    又原審所調取之上訴人己○○95年至97年間財產所得資料，
    僅為上訴人己○○依法向稅捐單位申報之財產，並不盡然為
    上訴人己○○之全部財產，而不能證明上訴人己○○於移轉
    系爭不動產當時之所得及財產已不足清償全部債務，不得遽
    以認定上訴人間之贈與行為有害及被上訴人之債權等語。並
    於本院聲明：(一)原判決廢棄。(二)被上訴人於原審之訴駁回。
    被上訴人於本院則補稱：上訴人己○○就其所積欠之上開信
    用卡帳款未按期清償，並因積欠多家銀行借款無法清償而向
    銀行公會申請債務協商，足見其陷於無資力之情形等語。並
    聲明：上訴駁回。
四、兩造不爭執及爭執事項：
I、不爭執事項：
（一）上訴人己○○向被上訴人申請信用卡使用，至98年5 月間
      止共積欠本金237,808 元，及其中228,836 元，自98年5
      月15日起至清償日止按年息百分之19.99 計算之利息，未
      按期於98年5 月15日前清償，經被上訴人聲請本院核發98
      年度促字第22458 號支付命令確定在案，有上訴人己○○
      之信用卡歷史帳單、本院98年度促字第22458 號支付命令
      暨確定證明書附卷可稽（原審卷第5-6 、71-88 頁）
（二）上訴人己○○於95年3 月8 日將其所有之系爭不動產無償
      贈與其妻即上訴人戊○○○，並已同年月28日移轉所有權
      登記完畢，有系爭不動產登記資料、異動索引資料、登記
      謄本及相關登記資料附卷可稽（原審卷第7-28、60-69 、
      39-51 頁）。
（三）上訴人己○○於95年3 月贈與及移轉系爭不動產予上訴人
      戊○○○所有時，尚積欠被上訴人189,602 元之信用卡本
      金，及按年息百分之19.99 計算之利息未清償，就其所積
      欠之信用卡帳款只有繳納至95年3 月、4 月二期之帳款，
      5 月之即未再繳納，6 月即向銀行公會申請債務協商。有
      上訴人己○○信用卡歷史帳單在卷可稽（原審卷第71-88
      頁）。
（四）上訴人己○○於95年3 月間除系爭不動產外，即無其他財
      產。業據上訴人於99年3 月17日之準備書狀陳明在卷（本
      院卷第21頁）。
（五）上訴人己○○於95年3 月間除積欠被上訴人信用卡帳款外
      ，另尚積欠永豐（安信）銀行、花旗銀行等信用卡帳款，
      因無法清償，曾依中華民國銀行公會會員辦理消費金融案
      件無擔保債務協商機制與上開債權人協商，並於95年7 月
      1 日與上開三家銀行達成債務協商，約定自95年7 月1 日
      起，以分120 期，年利率0 ％，每月償還6,611 元之方式
      償還前開債務共793,287 元。有被上訴人提出之上訴人己
      ○○協議書、無擔保債務還款計劃書在卷可稽（本院卷第
      17 -18頁）。
（六）上訴人己○○除積欠上開無擔保債務外，於95年3 月間，
      就系爭不動產另積欠中國信託商業銀行房屋貸款餘額約1,
      600,000 元左右，每月須繳納房屋貸款15,900元，並設定
      最高限額扺押權2,600,000 元予中國信託商業銀行。業據
      上訴人於99年3 月17日之準備書狀及99年4 月8 日準備程
      序時陳明在卷（本院卷第21、31頁）。
II、爭執事項
    上訴人己○○於為上開贈與及移轉所有權行為時是否已陷於
    無資力？上開行為是否有害及被上訴人之債權？
五、得心證之理由：
（一）上訴人己○○於為上開贈與及移轉所有權行為時是否已陷
      於無資力？
      經查，上訴人己○○除系爭不動產外即無其他財產，其於
      95年3 月間係以打零工為生，除打零工外即無固定之收入
      ，業據上訴人陳明在卷（見本院卷第21頁背面之上訴人99
      年3 月17日準備書狀），依此足見其並無固定之收入及其
      他財產可供處分以清償債務甚明，而其於95年3 月間除積
      欠被上訴人上開信用卡帳款外，另尚積欠永豐（安信）銀
      行、花旗銀行等信用卡帳款共793,287 元，因無法清償，
      而依中華民國銀行公會會員辦理消費金融案件無擔保債務
      協商機制與上開債權人協商，並於95年7 月1 日與上開三
      家銀行達成債務協商，除此之外，其就系爭不動產並另積
      欠中國信託商業銀行房屋貸款餘額約1, 600,000元左右，
      每月須繳納房屋貸款15,900元，為被上訴人所不爭執之事
      實，業見前述，自足認屬實。則依其於95年3 月間，除打
      零工外即無固定之收入及其他財產可供處分以清償債務，
      及其所積欠之債務，除被上訴人等3 家銀行共793,287 元
      之信用卡債務外，尚有中國信託商業銀行房屋貸款餘額約
      1,600, 000元左右，每月並須繳納房屋貸款15,900元，共
      計2,39 3,287元之龐大債務等情狀，自足認其顯已陷於無
      資力之情況。
（二）上開行為是否有害及被上訴人之債權？
      上訴人己○○既已陷於無資力之情況，而其除系爭不動產
      外即無其他財產，可供處分以清償債務，則其贈與系爭土
      地及移轉所有權之上開行為，自已害及被上訴人之上述債
      權。
六、按「債務人所為之無償行為，有害及債權者，債權人得聲請
    法院撤銷之。」，「債權人依第1 項或第2 項之規定聲請法
    院撤銷時，得並聲請命受益人或轉得人回復原狀。但轉得人
    於轉得時不知有撤銷原因者，不在此限。」，民法第244 條
    第1 、4 項定有明文。上訴人己○○於贈與及移轉系爭不動
    產之所有權行為給上訴人戊○○○時，已陷於無資力之狀態
    ，且其上開行為並已害及被上訴人之債權，業見上述，則依
    上開法條之規定，被上訴人自得訴請撤銷，並請求上訴人戊
    ○○○塗銷系爭不動產之所有權移轉登記。原審因而為被上
    訴人勝訴之判決，於法並無違誤。上訴意旨指摘原判決不當
    ，求予廢棄改判，為無理由，應予駁回。
七、據上論結，本件上訴為無理由，依民事訴訟法第436 條之1
    第3項 、第449 條第1 項、第78條，判決如主文。
中    華    民    國    99    年    7     月    30    日
                  民事第四庭    審判長法  官  黃宏欽
                                      法  官  楊淑儀
                                      法  官  郭文通
正本係照原本作成。
本判決不得上訴。
中    華    民    國    99    年    7     月    30    日
                                      書記官  黃琬婷

司法院資訊處製作；財團法人民間司法改革基金會備份。
